【裁判字號】    88,簡上,102
【裁判日期】    901030
【裁判案由】    確認本票債權不存在
【裁判全文】
臺灣新竹地方法院民事判決  八十八年度簡上字第一○二號
    上  訴  人  戊○○
    被上訴人    乙○○
    被上訴人    丁○○
    被上訴人    甲○○
    被上訴人    丙○○
右當事人間請求給付票款事件，上訴人對於中華民國八十八年七月二十二日本院新竹
簡易庭八十七年度竹簡字第一００號第一審判決提起上訴，本院判決如左：
    主    文
上訴駁回。
第二審訴訟費用由上訴人負擔。
    事實及理由
壹、被上訴人起訴主張：
一、上訴人所執如附表一所示之本票（下稱系爭本票），其上各該「丁○○」、「甲○○」、「丙○○」之簽名，均係被上訴人乙○○應上訴人之要求所摹擬偽簽者
    ，被上訴人丁○○、甲○○、丙○○對此並不知情，且本票上「丁○○」之印文
    亦非真正；又本票上發票人乙○○之簽名雖為真正，但實際上被上訴人乙○○與
    上訴人間並無新台幣（下同）一百萬元之債權債務關係存在，詎上訴人取得本票
    後，竟向本院請准本票強制執行在案（即八十七年度票字第六三號），嚴重損及
    被上訴人權益，為此提起本訴，請求確認上訴人就系爭本票，對於被上訴人之本
    票債權不存在。並聲明駁回上訴。
貳、上訴人則以：系爭本票確為被上訴人所共同簽發，而其取得該紙本票之緣由則係
    被上訴人乙○○曾自任會首召集互助會，每會二萬元，包含會首計十六會，期間
    自八十五年二月五日起至八十六年五月五日止，上訴人參加三會份，其中一會份
    已先得標，八十六年三月五日上訴人就第二會份得標時，被上訴人乙○○坦承早
    已冒標，無法給付上訴人會款，而與上訴人達成和解，同意就剩餘二會分別清償
    三十五萬零七百元與三十四萬三千七百五十元，並簽發同額、如附表二所示之本
    票用作清償，然被上訴人乙○○債信不佳，故其餘被上訴人除須於其上簽名發票
    外，尚需由被上訴人及訴外人廖秀月共五人，另共同簽發系爭本票作為前開會款
    暨違約處罰之擔保，是以，上訴人與被上訴人乙○○就系爭本票自有會款及違約
    金之債權存在。且系本票上有被上訴人「丙○○」之簽名二處，且其一「丙○○
    」之字跡經刑事警察局鑑驗認定與送件比對之丙○○字跡相符。原審決以丙○○
    之筆跡工整、無一潦草，他人倘有意模擬偽簽，自可達到相當程度之相似性，而
    認該字跡非丙○○之親簽，即有判決認定事實與卷內證據不符之違誤。且鑑驗報
    告認系爭本票上「甲○○」、「丁○○」、與編號二「丙○○」之字跡與送件比
    對字跡不符，原審即採為認定不利上訴人之證據，何以同一鑑定報告，一部分可
    採，一部分未採，即足見原審判決認事用殊屬違誤。又，被上訴人乙○○於本院
    八十七年度訴字第五九五號刑事案件中，自承系爭本票係為擔保借款而簽發，足
    認兩造間確有債權債務存在。並聲明（一）原判決廢棄。（二）被上訴人在第一
    審之訴駁回。（三）第一、二審訴訟費用由被上訴人負擔。
參、兩造不爭執之事項：
一、上訴人有參與被上訴人乙○○所招之互助會。
二、被上訴人乙○○自花旗銀行貸得之款項，已交付上訴人用以清償積欠上訴人之款
    項。
肆、得心證之理由：
一、按最高法院七十三年台上字第一七二三號判決意旨謂「本票為無因證券，本票債
    權人就其取得本票之原因，固不負證明之責任，惟既經被上訴人主張系爭本票係
    上訴人向伊借款而背書交付，上訴人復抗辯其未收受借款，消費借貸並未成立，
    則就借款已交付之事實，即應由被上訴人負舉證責任。」又票據債務人以自己與
    執票人間所存抗辯事由對抗執票人，仍非法所不許（二十年滬字第九十乙判例參
    照），本件二造係票據關係之直接當事人，依前述判例要旨，被上訴人即票據債
    務人非不得以其與執票人即上訴人間所存抗辯事由對抗上訴人。查，上訴人辯稱
    系爭本票是因上訴人於八十六年三月五日得標後，始知會款已遭被上訴人乙○○
    冒標，嗣上訴人始與被上訴人乙○○達成協議，由被上訴人乙○○除另行簽發如
    附表二所示之兩紙本票以供清償外，並簽發係爭本票作為該兩紙本票兌現之擔保
    云云，為被上訴人所否認。上訴人上訴意旨謂被上訴人乙○○於本院八十七年度
    訴字第五九五號刑事案件中，已自承系爭本票是為擔保借款而簽發，足證兩造間
    確有債權債務存在云云。惟查，被上訴人乙○○辯稱是因至花旗銀行貸款，為了
    擔保會給上訴人該筆貸款，始簽發系爭本票，核與證人林芳采證稱「系爭本票是
    因被上訴人積欠上訴人款項後，擬向花旗銀行貸款，為擔保以該貸款清償積欠上
    訴人之款項，始簽發系爭本票供作擔保，後來貸款下來，有還上訴人，上訴人說
    貸款下來如有還（上訴人），一百萬元本票就還被上訴人乙○○，該一百萬元本
    票與會款沒有關係」等語相符（見本院九十年六月四日準備程序筆錄），而被上
    訴人乙○○自花旗銀行取得貸款一百七十八萬元後，已以之清償上訴人一節，則
    據上訴人自承在卷。則縱如上訴人所稱被上訴人乙○○已供承系爭本票是為擔保
    借款而簽發，即足證兩造間確有債權債務，惟兩造間有債權債務一事，尚不足以
    證明系爭本票即係擔保如附表二所示兩紙本票兌現用。參之上訴人自承是在八十
    六年三月五日得標，而上訴人所稱因該次得標後，被上訴人乙○○始交付以供清
    償之如附表二兩紙本票，其發票日均為八十五年十一月二十日，到期日則分別為
    八十六年三月十二日、八十六年五月十二日。果上訴人所述為真實，則於八十五
    年十一月二十日時，上訴人既尚未發現被上訴人乙○○冒標，則被上訴人乙○○
    豈會於其時簽發該兩紙本票，以供清償之用？再果依上訴人所稱，被上訴人乙○○於八十六年三月五日以後數日，同時簽發交付如附表二所示之兩紙本票及系爭
    本票，則何以系爭本票與如附表二所示之兩紙本票發票日不同？何以系爭本票之
    發票日、到期日均為八十五年十二月三十一日，反較被擔保之如附表二所示之兩
    紙本票到期日為早？從而縱如附表二所示之兩紙本票為真實，亦難執此證明上訴
    人與被上訴人乙○○間有上訴人所稱之互助會款及違約金之債權債務關係。另，
    姑不論系爭本票上被上訴人丁○○、甲○○、丙○○之簽名是否為真正，本件上
    訴人就如附表二所示兩紙本票及違約金之事實未能舉證證明該事實，上訴人徒空
    言其因擔保如附表二所支本票兩紙而取得系爭本票，卻無法舉證以實其說，衡諸
    上開法條、判決意旨，被上訴人自得以其原因關係不存在對抗上訴人。從而被上
    訴人請求確認上訴人所持有之系爭本票債權不存在即有理由，應予准許。原審為
    被上訴人勝訴之判決，於法洵屬正當，上訴意旨指摘原判決不當，求予廢棄改判
    ，為無理由，應駁回其上訴。
伍、據上論結，本件上訴為無理由，依民事訴訟法第四百三十六條之一第三項、第四
    百四十九條第一項、第七十八條，判決如主文。
中      華      民      國    九十      年      十      月     三十     日
                                  臺灣新竹地方法院民事第一庭
                                      審判長法官  陳  國  成
                                      法      官  王  佳  惠
                                      法      官  許  翠  玲
右為正本係照原本作成。
如不服本判決，須以本判決適用法規顯有錯誤為上訴理由且上訴利益逾新台幣壹佰萬
元額數者，始得於本判決送達後二十日內向本院提出上訴狀（須按他造當事人之人數
附繕本）並經本院許可後，方得上訴於最高法院。
~B法院書記官  鄭敏郎
中      華      民      國    九十      年      十      月     三十     日


司法院資訊處製作；財團法人民間司法改革基金會備份。
